【裁判字號】    89,訴,648
【裁判日期】    891227
【裁判案由】    違反山坡地保育利用條例
【裁判全文】
臺灣屏東地方法院刑事判決                          八十九年度訴字第六四八號
    公  訴  人  臺灣屏東地方法院檢察署檢察官
    被      告  甲○○
右列被告因違反山坡地保育利用條例案件，經檢察官提起公訴（八十九年度偵字第一
八七七號），本院判決如左：
    主  文
甲○○違反修建道路，應依水土保持技術規範實施水土保持之處理與維護規定，致生
水土流失，處有期徒刑捌月。
    事  實
一、甲○○明知屏東縣滿州鄉○○段二之三十至四十號土地共十一筆（起訴書誤載為
    十筆）為其姪黃朝瑞所有之國家公園區林地，並經核定為山坡地保育區農牧用地
    ，未擬具水土保持計畫及未依水土保持技術規範實施水土保持之處理與維護，不
    得修建道路、溝渠或為其他土地之開發利用。惟仍於民國八十七年十月二十一日
    ，經不知情之黃朝瑞同意後，以黃朝瑞之名義向內政部營建署墾丁國家公園管理
    處（下稱「墾管處」）申請造林，並在明知「墾管處」函覆同意其僅能「整除雜
    草至可造林的程度，原有林木不得砍除」之情形下，未擬具水土保持計畫，亦未
    經依水土保持技術規範實施水土保持之處理與維護，即於八十八年六月間，假造
    林之名，僱用不詳姓名亦不知情之怪手司機砍除林木、拓寬道路而開挖整地達○
    ．二四九二公頃，致上開地段土地產生沖蝕溝及土方下塌之水土流失現象。
二、案經台灣屏東地方法院檢察署檢察官自動檢舉偵查起訴。
     理  由
一、訊據被告甲○○固不否認有於右開時地開挖土地之事實，惟矢口否認有何違反水
    土保持法及山坡地保育利用條例之犯行，辯稱：伊只是將地上的草除掉，以便利
    車輛通行而已云云。經查：
    (一)被告未申請許可及未事先擬具水土保持計劃送請主管機關核定，即砍除林木、
      開挖拓寬道路，並經「墾管處」查緝人員發現制止後仍繼續開挖等事實，業據
      證人即「墾管處」查緝人員徐茂敬、劉朝陽於偵查中到庭結證屬實（八十八年
      他字第一九四號卷第五頁、第六頁），並有墾丁國家公園園區內破壞國土違法
      案件調查表一紙、屏東縣政府違反水土保持法案件處分書二份及現場照片十六
      張附卷可稽，堪信為真實。
    (二)又前開土地係屬被告之兄黃朝瑞所有之國家公園區林地，並經核定為山坡地保
      育區農牧用地乙節，亦經前開屏東縣政府違反水土保持法案件處分書及卷附土
      地登記謄本、土地所有權狀記載明確，有該處分書、登記謄本及所有權狀附卷
      足憑。
    (三)而被告於前開地段開挖後，未作好邊坡穩定之工作，致邊坡土壤流失，產生沖
      蝕溝；在下邊坡下方之平台未作排水措施而任其溢流；僅有約二十公分管徑之
      排水管，不足以排除全部之逕流水；及開挖區基腳不穩定而造成土方下塌等情
      ，復經國立屏東科技大學水土保持系派員至現場勘測無誤，有該校八十九年五
      月一日（八九）屏科大水字第二三三三號函暨會勘紀錄在卷可憑，堪認被告開
      挖山坡地並未確實依水土保持技術規範實施水土保持之處理與維護，且因而致
      生前開水土流失之現象。
    (四)又被告雖以前揭情詞為辯，然被告前於偵查中自陳其開挖山坡地係「想（把）
      路鋪好一點」（八十九年偵字第一八七七號卷第十六頁背面）、「本來要做水
      溝」（同前揭卷第十七頁）、「整地是為了出入方便」（同前揭卷第三十一頁
      背面），已顯與其當初以黃朝瑞之名向「墾管處」申請除草造林之目的有違，
      復觀諸卷附現場照片，開挖土地周邊均有樹木叢生，與開挖部分僅有泥土裸露
      之地形地貌截然有別，而開挖土壤中復尚留有斷樹殘枝（八十八年他字第一九
      四號卷第十九頁、八十九年偵字第一八七七號卷第十九、二十頁），足見被告
      確有砍除樹木及拓寬道路之行為無訛，其所辯僅有除草云云，即與事實不符，
      尚難採信。
    (五)「墾管處」雖同意被告於上開土地造林，惟「墾管處」亦僅同意「整除雜草至
      可造林之程度」，原有林木不得砍除，並未同意被告於該處開挖土地，此有「
      墾管處」八十七年十月二十九日營墾企字第八四八七號函附卷可證，是認被
      告所為非屬當初「墾管處」所同意「整除雜草至可造林」之範圍。
    此外，被告違法開挖面積達○．二四九二公頃之事實，復有屏東縣恆春地政事務
    所土地複丈成果圖在卷可考。本件事證明確，被告犯行洵堪認定，應依法論科。
二、按水土保持法第三十二條第一項規定之「未經同意擅自墾殖、占用」部分，係對
    「無使用權人」所設處罰規定，以未經土地所有權人同意，擅自墾殖、占用或開
    發經營為必要，如土地所有權人本人，或經土地所有權人同意而墾殖、開發經營
    ，縱有違反規定，未依水土保持技術規範實施水土保持與維護，乃屬同法第三十
    三條規範之範疇，最高法院對此著有八十六年台上字第六二二一號判決及八十七
    年台上字第一六一一號判決可資參照。是被告甲○○經其姪黃朝瑞同意後，未依
    水土保持技術規範實施水土保持之處理與維護，亦未擬具水土保持計畫，即開挖
    黃朝瑞所有之山坡地以拓寬道路，核其所為，係犯水土保持法第三十三條第三項
    及山坡地保育利用條例第三十五條第三項之罪。公訴人漏未斟酌被告開挖土地已
    經所有權人同意之事實，而認被告係犯同法第三十二條第一項之罪，尚有未洽，
    惟其基本事實同一，本院自應予審理，並變更起訴法條。被告所犯前開二罪係法
    規競合關係，應從一情節較重之違反水土保持法罪處斷。又被告僱用不知情之不
    詳姓名工人在現場整地，為間接正犯。茲審酌被告犯罪之動機；開挖山坡地之面
    積；開挖土地下方尚有三戶住家（墾丁國家公園園區內破壞國土違法案件調查表
    參照，八十八年他字第一九四號卷），有發生危險事故之虞；至八十九年三月二
    十九日仍未有任何復舊植生改正措施（內政部警政署國家公園警察大隊墾丁警察
    隊八十九年四月六日（八九）墾警刑字第○四四一號函參照）；及犯後仍飾詞辯
    解，尚無悔意等一切情狀，爰量處如主文所示之刑，用資懲儆。
據上論斷，應依刑事訴訟法第二百九十九條第一項前段、第三百條，水土保持法第三
十三條第三項，判決如主文。
本案經檢察官鍾和憲到庭執行職務。
中      華      民      國      八十九    年    十二    月    二十七    日
                                      臺灣屏東地方法院刑事第一庭
                                          法  官  王以齊
右正本證明與原本無異。
對於本判決如有不服應於收受送達後十日內向本院提出上訴書狀上訴於台灣高等法院
高雄分院並按他造當事人之人數附具繕本。
                                          書記官   林天化
中      華      民      國      八十九    年    十二    月    二十七    日
附錄本判決論罪科刑法條：
水土保持法第三十三條
有下列情形之一者，處新台幣六萬元以上三十萬元以下罰鍰：
  一  違反第八條第一項規定未依水土保持技術規範實施水土保持之處理與維護，或
      違反第二十二條第一項，未在規定期限內改正或實施仍不合水土保持技術規範
      者。
  二  違反第十二條至第十四條規定之一，未先擬具水土保持計畫或未依核定計畫實
      施水土保持之處理與維護者，或違反第二十三條規定，未在規定期限內改正或
      實施仍不合水土保持技術規範者。
前項各款情形之一，經繼續限期改正而不改正者或實施仍不合水土保持技術規範者，
按次分別處罰，至改正為止，並令其停工，得沒入其設施及所使用之機具，強制拆除
及清除其工作物，所需費用，由經營人、使用人或所有人負擔。
第一項第二款情形，致生水土流失或毀損水土保持之處理與維護設施者，處六月以上
五年以下有期徒刑，得併科新台幣六十萬元以下罰金；因而致人於死者，處三年以上
十年以下有期徒刑，得併科新台幣八十萬元以下罰金；致重傷者，處一年以上七年以
下有期徒刑，得併科新台幣六十萬元以下罰金。


司法院資訊處製作；財團法人民間司法改革基金會備份。
